臺灣高等法院民事判決　　　　　　　　　 99年度上字第496號
上　訴　人　邱顯深
訴訟代理人　陳化義律師
被　上訴人　徐建成
　　　　　　徐賢銘
　　　　　　徐賢德
　　　　　　徐杏菱
兼　上四人
訴訟代理人　徐杏蘭
上列當事人間債務人異議之訴事件，上訴人對於中華民國99年1
月21日臺灣桃園地方法院98年度訴字第1213號第一審判決提起上
訴，並為訴之追加，本院於100年5月11日言詞辯論終結，判決如
下：
    主  文
原判決關於駁回上訴人後開第二項之訴部分，及訴訟費用之裁判
均廢棄。
確認被上訴人就本院96年度上更(一)字第85號確定判決對上訴人之
本金債權於新台幣柒拾萬陸仟肆佰玖拾參元之範圍內不存在。
其餘上訴及追加之訴均駁回。
第一、二審訴訟費用由被上訴人負擔十分之三，餘由上訴人負擔
。
追加之訴訴訟費用由上訴人負擔。
    事實及理由
一、按在第二審為訴之變更或追加，非經他造同意，不得為之，
    但請求之基礎事實同一者，不在此限，民事訴訟法第446條
    第1項但書、第255條第1項第2款定有明文。本件上訴人提起
    上訴時，其上訴聲明原為：(一)原判決廢棄。(二)確認兩造間就
    本院96年度上更(一)字第85號確定判決所認定之本金債權新台
    幣(下同)232萬7,204元之債權債務關係不存在（見本院卷第
    74頁）。嗣於民國99年12月8日追加第(三)項聲明為：(三)不准
    被上訴人領取原法院民事執行處(下稱原執行法院)97年度司
    執字第37065號強制執行事件(下稱系爭強制執行事件)分配
    表所列分配金額278萬5,791元，並將該款項發還上訴人（見
    本院卷第104頁）。經核上訴人所為此部分追加聲明，與其
    原上訴聲明所主張之基礎原因事實係屬同一，揆諸首揭規定
    ，應予准許。
二、上訴人主張：被上訴人執本院96年度上更(一)字第85號損害賠
    償事件（下稱系爭損害賠償事件）之確定判決向原執行法院
    對伊聲請強制執行（即系爭強制執行事件)。惟系爭損害賠
    償事件確定判決所認定關於伊以坐落桃園縣八德市○○○段
    527之1地號土地（下稱系爭土地）設定抵押權(下稱系爭抵
    押權)予桃園縣八德市農會（下稱八德市農會）辦理貸款，
    致被上訴人受有損害，應賠償被上訴人112萬2,404元部分，
    因被上訴人早已另案請求伊賠償，並經本院92年度上字第13
    4號所有權移轉登記事件(下稱另件所有權移轉登記事件)判
    決其等敗訴確定，系爭損害賠償事件確定判決實屬違反一事
    不再理之原則；又伊設定系爭抵押權時，系爭土地尚登記為
    伊一人所有，倘以公告土地現值計算系爭土地價值，則僅拍
    賣伊就系爭土地所享有之所有權應有部份，已足清償貸款餘
    額，故被上訴人對伊應無損害賠償請求權；縱認被上訴人對
    伊仍有損害賠償請求權，然伊已陸續繳納貸款本息，貸款本
    金僅餘約80萬元未清償，依民事訴訟法第397條規定，及兩
    造就系爭土地所有權應有部份各1/2之比例計算，伊僅須給
    付被上訴人40萬元。又系爭損害賠償事件確定判決所認定關
    於系爭土地遭盜挖砂石所生回復原狀之損害賠償部分，因盜
    挖砂石係訴外人邱顯寶所為，被上訴人對伊亦無120萬4,500
    元之損害賠償請求權存在等情，爰依強制執行法第14條規定
    提起債務人異議之訴，求為確認兩造間關於232萬7,204元之
    債權債務(按指本金債權)不存在之判決。
三、被上訴人則以：系爭損害賠償事件確定判決已判命上訴人給
    付伊等232萬7,204元本息，伊等持向原執行法院聲請強制執
    行，於法有據。又系爭損害賠償事件確定判決既具既判力，
    於該確定判決未被廢棄前，上訴人不得再事爭執，縱上訴人
    有陸續清償抵押貸款之情事，亦與上訴人對伊等所負之損害
    賠償債務無涉。又另件所有權移轉登記事件確定判決係判命
    上訴人應將系爭土地所有權應有部份1/2移轉登記予伊等公
    同共有，與系爭損害賠償事件確定判決無關；本件並無民事
    訴訟法第397條所定情事變更之問題，亦無顯失公平之情形
    等語，資為抗辯。
四、原審判決上訴人敗訴，上訴人聲明不服，提起上訴，並為訴
    之追加，其上訴聲明：(一)原判決廢棄。(二)確認兩造間就本院
    96年度上更(一)字第85號確定判決所認定之本金債權新台幣(
    下同)232萬7,204元之債權債務關係不存在。(三)不准被上訴
    人領取系爭強制執行事件分配表所列分配金額278萬5,791元
    ，並將該款項發還上訴人。
    被上訴人答辯聲明：上訴及追加之訴均駁回。
五、兩造不爭執之事實：
(一)、系爭損害賠償事件確定判決判命上訴人應給付被上訴人232
    萬7,204元(含系爭土地遭開挖所需之回復原狀費用120萬
    4,500元、上訴人就系爭土地向八德市農會設定抵押貸款之
    損害賠償金額112萬2,704元)，及自94年6月30日起至清償日
    止，按年息5%計算之利息。
(二)、被上訴人執系爭損害賠償事件確定判決向原執行法院聲請對
    上訴人之財產為強制執行，經原執行法院拍賣上訴人之財產
    後，於98年11月17日作成分配表，該分配表次序6所列被上
    訴人之債權原本為232萬7,204元，利息為48萬6,162元(共計
    281萬3,366元)，應受分配金額為278萬5,791元，不足額為2
    萬7,575元。原執行法院並已於99年3月2日依強制執行法第
    41條第3項規定，將282萬7,581元(即上開被上訴人應受分配
    金額278萬5,791元＋訴訟費990元＋執行費4萬800元)提存於
    原法院提存所(99年度存字第263號)。
(三)、兩造間另件所有權移轉登記事件確定判決判命上訴人應將系
    爭土地所有權應有部分1/2移轉登記予被上訴人公同共有。
(四)、上訴人向八德市農會借貸之本金餘額，截至100年5月11日本
    件言詞辯論期日止，僅餘83萬2,421元。
    上開事實並有各該事件歷審判決、裁定、八德市農會100年4
    月18日桃八農信字第1000001310號函文暨100年5月5日傳真
    函文可稽(見原審卷第58至108頁；本院卷第166、169頁)，
    並經本院調取原執行法院97年司執字第37065號損害賠償執
    行事件卷宗查明屬實，自堪信為真實。
六、上訴人雖主張系爭損害賠償事件確定判決所認定之事實有誤
    ，並違反一事不再理之原則，且伊已陸續繳納貸款本息，貸
    款本金僅餘約80萬元未清償，應有民事訴訟法第397條情事
    變更法則之適用等語；而被上訴人則以前揭情詞置辯。經查
    ：
(一)、按強制執行法第14條第1項規定之債務人異議之訴，乃執行
    名義成立後，有消滅或妨礙債權人請求之事由發生，即得提
    起，而所謂消滅債權人請求之事由，例如清償、提存、抵銷
    、免除、混同、債權讓與、債務承擔、更改、消滅時效完成
    、解除條件成就、契約解除或撤銷、另訂和解契約，或其他
    類此之情形(最高法院98年台上字第275號判決參照)。查被
    上訴人持以聲請強制執行之執行名義即系爭損害賠償事件確
    定判決，就上訴人以系爭土地向八德市農會設定抵押貸款一
    事，係認定：「邱顯深未經就系爭土地得主張1/2權利之徐
    邱玉柑(即被上訴人之被繼承人)之同意下，即於77年10月14
    日將系爭土地之所有權全部，貸款並設定最高限額為360萬
    元之抵押權予第三人『桃園縣農會』(即八德市農會)....而
    迄本院言詞辯論終結(即96年9月19日)前止，上開貸款本金
    餘額尚有224萬5,408元...則被上訴人依上開不完全給付之
    法律關係，請求邱顯深賠償其塗銷抵押，回復土地原狀之必
    要費用，確為有據」、「審酌被上訴人即使日後代償全部現
    存抵押貸款，其因此就超出其應有部分比例之代償額，得以
    對於其他共有人之求償數額填補，且得主張承受抵押債權人
    對於系爭土地之權利，即有確實之擔保，其求償權價值與超
    出應有部分比例清償之費用應屬相當，則類推損益相抵之法
    則，足認被上訴人就系爭土地應有部分，因遭邱顯深設定抵
    押，且迄未塗銷，其轉售市價之減損，仍應以現存未償之抵
    押債權額224萬5,408元，依被上訴人應有部分1/2之比例計
    算為相當，則被上訴人就此部分損害得向邱顯深請求賠償之
    數額應為112萬2,704元」，而判命上訴人應賠償被上訴人
    112萬2,704元(見原審卷第89頁背面、90頁)。惟上訴人於系
    爭損害賠償事件言詞辯論終結後，仍持續清償八德市農會之
    貸款本息，迄至本件言詞辯論終結(即100年5月11日)前止，
    上訴人所積欠之貸款本金僅餘83萬2,421元(見本院卷第169
    頁)，為兩造所不爭，則系爭損害賠償事件確定判決所認定
    被上訴人因上訴人上開抵押貸款行為所受損害數額112萬
    2,704元，顯已因上訴人事後對八德市農會之清償行為，而
    減為41萬6,211元(計算式為：83萬2,421元÷2＝41萬6,211
    元，元以下四捨五入)。揆諸首揭說明，並本諸公平法則，
    上訴人請求確認兩造間就上開系爭損害賠償事件確定判決(
    關於上訴人以系爭土地向八德市農會設定抵押貸款部分)所
    判命上訴人給付之70萬6,493元(計算式：112萬2,704元－41
    萬6,211元＝70萬6,493元)本金債權不存在，自屬有據；至
    超過上開金額之請求，即屬無據。
(二)、次按判決之既判力，係僅關於為確定判決之事實審言詞辯論
    終結時之狀態而生，故在確定判決事實審言詞辦論終結後所
    後生之事實，並不受其既判力之拘束(最高法院39年台上字
    第214號判例參照)。上訴人雖主張伊以系爭土地向八德市農
    會設定抵押貸款一事，業經另件所有權移轉登記事件予以審
    究，並判決被上訴人敗訴確定，被上訴人聲請系爭強制執行
    事件所持之執行名義即系爭損害賠償事件確定判決，就同一
    事件判命伊負損害賠償責任，違反一事不再理之原則云云。
    惟查，被上訴人於91年間曾向原法院對上訴人提起另件所有
    權移轉登記事件，請求上訴人將系爭土地所有權應有部分
    1/2移轉登記予被上訴人公同共有，並就上訴人以系爭土地
    設定抵押向八德市農會貸款一事，基於侵權行為、不當得利
    、債務不履行之法則，請求上訴人賠償伊等160萬元。經原
    法院91年度訴字第132號判命上訴人應將系爭土地所有權應
    有部分1/2移轉登記予被上訴人公同共有，而駁回被上訴人
    其餘之請求，有上開判決附卷可稽(見原審卷第94至100頁)
    ，被上訴人就上開敗訴部分未據聲明不服，而告確定。惟上
    開判決駁回被上訴人請求金錢給付部分，所持理由為：「被
    告邱顯深於77年10月14日，將系爭土地設定抵押權給予『桃
    園縣八德市農會』....被告邱顯深因此舉所為而應負之損害
    賠償，原則上僅為回復原狀之責任，原告五人(指本件被上
    訴人)尚不能於未定相當期限催告被告邱顯深回復原狀以前
    ，即逕予直接向被告邱顯深請求應以金錢賠償其損害」(見
    原審卷第99頁)。然而被上訴人於93年間就上訴人以系爭土
    地向八德市農會設定抵押貸款一事，再向原法院對上訴人提
    起系爭損害賠償事件，請求上訴人賠償伊等294萬8,764元，
    該事件之確定判決則係認定：「迄本院言詞辯論終結前止，
    上開貸款本金餘額尚有224萬5,408元...而被上訴人(即本件
    被上訴人)前述92年11月4日之存證信函，除催告邱顯深應於
    函到10日內將系爭土地坑洞回復原狀外，並要求將前述抵押
    權予以塗銷，而迄今邱顯深仍未能塗銷前述2筆抵押權，則
    被上訴人依上開不完全給付之法律關係，請求邱顯深賠償其
    塗銷抵押，回復土地原狀之必要費用，確為有據」(見原審
    卷第89頁背面)。足見系爭損害賠償事件確定判決係以發生
    在另件所有權移轉登記事件確定判決後之事實(即被上訴人
    已有定期催告上訴人塗銷抵押權，但上訴人迄未塗銷之事實
    ) 予以裁判，依首揭說明，自不受另件所有權移轉登記事件
    確定判決既判力所拘束。是上訴人所為上開主張，自非可取
    。
(三)、另按訴訟標的之法律關係，於確定之終局判決中經裁判者，
    當事人之一造以該確定判決之結果為基礎，於新訴訟用作攻
    擊防禦方法時，他造應受其既判力之拘束，不得以該確定判
    決言詞辯論終結前，所提出或得提出而未提出之其他攻擊防
    禦方法為與該確定判決意旨相反之主張，此就民事訴訟法第
    399條第1項(57年修正後為400條第1項)規定之趣旨觀之甚明
    ( 最高法院42年台上字第1306號判例參照)。上訴人雖主張
    ：系爭損害賠償事件確定判決所認定關於系爭土地遭盜挖砂
    石所生回復原狀之損害賠償部分，因盜挖砂石係訴外人邱顯
    寶所為，被上訴人對伊並無損害賠償請求權存在云云。惟查
    ，上訴人在系爭損害賠償事件審理時已提出相同之抗辯，並
    經該事件確定判決認定：「邱顯深對於系爭土地遭人挖成坑
    洞，當屬知悉，至少亦有容認之情形，其抗辯於系爭土地開
    挖土石與伊無關，顯係卸責之詞，並非可採」、「被上訴人
    主張邱顯深應賠償系爭土地遭開挖所需之回復原狀費用為
    120萬4,500元，應屬相當」(見原審卷第88頁背面、89頁)，
    依上開說明，上訴人自不得再執前詞就系爭損害賠償事件確
    定判決之結果再事爭執。是上訴人所為上開主張，亦不足取
    ，其請求確認兩造間就上開系爭損害賠償事件確定判決(關
    於系爭土地遭開挖所需之回復原狀費用部分)所判命上訴人
    給付之120萬4,500元本金債權不存在，自屬無據。
(四)、末按聲明異議人於分配期日起10日內向執行法院為起訴之證
    明者，該債權應受分配之金額，應行提存，強制執行法第41
    條第3項定有明文；又依強制執行法第41條第3項規定不能取
    回或領取提存物之情形，除別有規定外，得自本案訴訟裁判
    確定之翌日起6個月內，聲請取回或領取提存物，提存法第
    19條亦定有明文。查原執行法院係於99年3月2日依強制執行
    法第41條第3項規定，將282萬7,581元(即上開被上訴人應受
    分配金額278萬5,791元＋訴訟費990元＋執行費4萬800元)提
    存於原法院提存所，已如上述，依上開說明，上開提存物俟
    本案訴訟裁判確定之翌日起6個月內，得由受取權人依提存
    法規定向提存所聲請返還，況依提存書記載，上開提存物之
    受取權人為被上訴人，受取提存物之要件則為：須檢附民事
    執行處同意領取之證明文件，始可領取；或提存原因消滅時
    由執行處取回處理(見外放系爭執行事件影印卷內)，參以本
    件所消滅者僅部分本金債權，其利息債權若干，仍須由執行
    法院分配，是上訴人逕向本院訴請返還上開提存物之其中
    278萬5,791元，於法顯屬無據。
七、綜上所述，上訴人依據強制執行法第14條之規定，請求確認
    被上訴人就系爭損害賠償事件確定判決對上訴人之本金債權
    於70萬6,493元範圍內不存在，應予准許；逾上開金額之請
    求，不應准許。原審就上開應准許部分所為上訴人敗訴之判
    決，尚有未洽，上訴論旨指摘原判決此部分不當，求予廢棄
    改判，為有理由；就上開不應准許部分所為上訴人敗訴之判
    決，並無不合，上訴論旨指摘原判決此部分不當，求予廢棄
    改判，為無理由，應予駁回。又上訴人在本院追加請求不准
    被上訴人領取系爭強制執行事件分配表所列分配金額278萬
    5,791元，並將該款項發還上訴人，亦為無理由，亦應駁回
    。
八、至兩造其餘之攻擊或防禦方法及未經援用之證據，經本院斟
    酌後，認為均不足以影響本判決之結果，自無逐一詳予論駁
    之必要，併此敘明。
九、據上論結，本件上訴為一部有理由，一部無理由，追加之訴
    為無理由，依民事訴訟法第450條、第449條第1項、第79條
    、第85條第1項前段，判決如主文。
中    華    民    國    100    年    5    月    31    日
                     民事第十二庭
                         審判長法  官  吳謀焰
                               法  官  李昆曄
                               法  官  許紋華
正本係照原本作成。
上訴人邱顯深如不服本判決，應於收受送達後20日內向本院提出
上訴書狀，其未表明上訴理由者，應於提出上訴後20日內向本院
補提理由書狀（均須按他造當事人之人數附繕本）上訴時應提出
委任律師或具有律師資格之人之委任狀；委任有律師資格者，另
應附具律師資格證書及釋明委任人與受任人有民事訴訟法第466
條之1第1項但書或第2項（詳附註）所定關係之釋明文書影本。
如委任律師提起上訴者，應一併繳納上訴審裁判費。
被上訴人徐建成、徐賢銘、徐賢德、徐杏菱及徐杏蘭不得上訴。
中    華    民    國    100    年    6    月    1    日
                               書記官  廖逸柔
附註：
民事訴訟法第466條之1（第1項、第2項）：
對於第二審判決上訴，上訴人應委任律師為訴訟代理人。但上訴
人或其他法定代理人具有律師資格者，不在此限。
上訴人之配偶、三親等內之血親、二親等內之姻親，或上訴人為
法人、中央或地方機關時，其所屬專任人員具有律師資格並經法
院認為適當者，亦得為第三審訴訟代理人。